臺灣高等法院刑事判決
110年度上訴字第2905號
上  訴  人  
即  被  告  陳明毅



指定辯護人  林宇文律師
上列上訴人因違反毒品危害防制條例案件，不服臺灣新北地方法
院110年度訴字第17號，中華民國110年7月30日第一審判決（起
訴案號：臺灣新北地方檢察署109年度偵字第20543號），提起上
訴，本院判決如下：
    主  文
上訴駁回。
    事  實
一、陳明毅明知甲基安非他命係毒品危害防制條例第2條第2項第
    2款所規定之第二級毒品，不得非法販賣，竟基於販賣第二
    級毒品以營利之犯意，先於民國109年5月19日22時許，在不
    詳地點，以其所持用之門號0000000000號行動電話作為聯絡
    工具，連結網際網路登入通訊軟體Grindr聊天室內，以暱稱
    「（菸圖示）有地現約Fun」及個人帳號公開頁面圖片顯示
    「（菸圖示）、51可幫」暗示販賣毒品之訊息。適有新北市
    政府警察局新莊分局員警林奕衡執行網路巡邏勤務，使用電
    腦設備連結網際網路登入上開聊天室時發現上情，遂加陳明
    毅為好友，佯裝欲向其進行毒品交易而交涉，嗣雙方達成以
    新臺幣（下同）6,000元之價格交易第二級毒品甲基安非他
    命2包（每包1公克）之合意後，即相約於翌（20）日0時30
    分許，在新北市○○區○○街00巷00號2樓進行交易，嗣員警林
    奕衡於該日0時34分許抵達上址並交付6,000元予陳明毅，陳
    明毅即取出第二級毒品甲基安非他命毒品3包（總淨重2.926
    2公克，驗餘總淨重2.9246公克），向員警林奕衡表示由其
    自行任選2包以為交付時，再由埋伏之員警上前逮捕查獲而
    未遂，並當場扣得上開第二級毒品甲基安非他命3包及上開
    行動電話1支等物，而查悉上情。
二、案經新北市政府警察局新莊分局報告臺灣新北地方檢察署檢
    察官偵查起訴。
    理  由
壹、程序部分：
　　按被告以外之人於審判外之陳述，雖不符刑事訴訟法第159
    條之1至第159條之4之規定，而經當事人於審判程序同意作
    為證據，法院審酌該言詞陳述或書面陳述作成時之情況，認
    為適當者，亦得為證據；當事人、代理人或辯護人於法院調
    查證據時，知有第159條第1項不得為證據之情形，而未於言
    詞辯論終結前聲明異議者，視為有前項之同意，同法第159
    條之5第1項、第2項有明文規定。查本判決下列認定事實所
    引用之本院作為得心證依據之被告以外之人於審判外陳述，
    經本院審理時逐項提示，檢察官、上訴人即被告陳明毅（下
    稱被告）及辯護人均同意作為證據而並未爭執，且未於言詞
    辯論終結前聲明異議，本院審酌各項證據作成時之狀況，尚
    無違法取得證據及證明力明顯過低等瑕疵，且與本案待證事
    實間具有相當關聯，作為證據充足全案事實之認定，應屬適
    當，依刑事訴訟法第159條之5第1項規定，均有證據能力。
    另本判決下列認定事實所引用之其餘證據，均經依法踐行調
    查證據程序，亦無違法取得、不得作為證據之情形或顯有不
    可信之情況，且均與本案具關連性，認以之作為證據應屬適
    當，故揆諸上開規定，認上揭證據資料均有證據能力。
貳、實體部分：
一、本案認定犯罪事實所憑之證據及理由：
（一）上揭事實，業據被告於偵查、原審及本院均坦承不諱（見
      109年度偵字第20543號卷〈下稱偵卷〉第135頁，原審卷第6
      1、123、125頁，本院卷第124、133頁），核與證人林奕
      衡於偵查之證述情節（見偵卷第151至155頁）相符，並有
      109年5月20日新莊分局福營派出所警員林奕衡之職務報告
      、自願受搜索同意書、新北市政府警察局新莊分局搜索扣
      押筆錄暨扣押物品目錄表、新莊分局福營派出所（網路巡
      查）通訊軟體Grindr之對話譯文一覽表、通訊軟體Grindr
      之對話紀錄翻拍照片、查獲現場照片、扣押物品照片在卷
      可稽（見偵卷第25、31、33至37、49至53、65至89、91至
      97頁）。而本案扣得毒品，經送請臺北榮民總醫院鑑定，
      鑑定結果略以：「…檢體外觀：白色或透明晶體3包（編號
      一至三）、毛重：3.5517公克（含3個塑膠袋及3張標籤重
      ）、淨重：2.9262公克、取樣量：0.0016公克、驗餘量：
      2.9246公克、結果判定：檢出成分甲基安非他命（Metham
      phetamine）」等節，有臺北榮民總醫院109年8月4日北榮
      毒鑑字第C0000000號毒品成分鑑定書附卷足憑（見偵卷第
      139頁），足徵本案扣得毒品確為第二級毒品甲基安非他
      命無訛，是被告前揭任意性自白核與事實相符，堪以採信
      。
（二）按以我國法令對販賣毒品者臨以嚴刑，惟毒品仍無法禁絕
      ，其原因實乃販賣毒品存有巨額之利潤可圖，故販賣毒品
      者，如非為巨額利潤，必不冒此重刑之險，是以有償販賣
      毒品者，除非另有反證證明其出於非圖利之意思而為，概
      皆可認其係出於營利之意而為（最高法院93年度台上字第
      1651號、87年度台上字第3164號判決意旨參照）。而販賣
      毒品罪所謂「意圖」，即犯罪之目的，原則上不以發生特
      定結果為必要，祇須有營利之意圖為已足，不以買賤賣貴
      從中得利為必要（最高法院97年度台上字第4862號判決意
      旨參照）。況販賣毒品乃違法行為，非可公然為之，且有
      其獨特之販售路線及管道，亦無公定之價格，復可任意增
      減其分裝之數量，而每次買賣之價量，亦可能隨時依市場
      貨源之供需情形、交易雙方之關係深淺、資力、對行情之
      認知、查緝是否嚴緊，及購買者被查獲時供述購買對象之
      可能性風險評估等事由，而異其標準，非可一概而論，因
      之販賣之獲利，除經坦承犯行，或帳冊價量均臻明確外，
      委難察得實情，而販賣之人從價差或量差中牟利方式雖異
      ，惟其圖利之非法販賣行為則均相同，是縱未確切查得販
      賣賺取之實際差價，但除別有事證，足認確未牟利之情形
      外，尚難執此認非法販賣之事證有所不足（最高法院101
      年度台上字第180號判決意旨參照）。查被告本案販賣毒
      品犯行，既屬有償之行為，揆諸前揭說明，倘非有利可圖
      ，其當無平白無故甘冒遭查緝重判之風險，並願意花費額
      外之勞力、時間及費用而販賣毒品予購毒者之理，且被告
      本案販賣毒品犯行有獲取量差（取出部分毒品供己施用）
      之利益等情，業據被告於原審供陳明確（見原審卷第61頁
      ），足見被告主觀上顯然具有販賣以營利之意圖甚明。
（三）綜上所述，本案事證明確，被告犯行洵堪認定，應依法論
      科。
二、論罪：
（一）按行為後法律有變更者，適用行為時之法律；但行為後之
      法律有利於行為人者，適用最有利於行為人之法律，刑法
      第2條第1項定有明文。查被告如附表編號一至三所示販賣
      第二級毒品行為後，毒品危害防制條例第4條第2項、第17
      條第2項等規定，已於109年1月15日總統華總一義字第109
      00004091號令修正公布，並自公布後6個月施行。修正前
      毒品危害防制條例第4條第2項規定：「製造、運輸、販賣
      第二級毒品者，處無期徒刑或七年以上有期徒刑，得併科
      新臺幣一千萬元以下罰金。」修正後條文則為：「製造、
      運輸、販賣第二級毒品者，處無期徒刑或十年以上有期徒
      刑，得併科新臺幣一千五百萬元以下罰金。」修正前毒品
      危害防制條例第17條第2項規定：「犯第四條至第八條之
      罪於偵查及審判中均自白者，減輕其刑。」修正後條文則
      為：「犯第四條至第八條之罪於偵查及歷次審判中均自白
      者，減輕其刑。」經比較修正前、後，毒品危害防制條例
      第4條第2項規定，構成要件均未變更，然有期徒刑及罰金
      之刑度均較修正前提高；另毒品危害防制條例第17條第2
      項規定，參諸修正理由略以：「考量原立法之目的，係在
      使前述毒品案件之刑事訴訟程序儘早確定，當以被告於歷
      次審判中均自白犯罪者，始足當之。」故爰修正第2項，
      明定於偵查及歷次審判中均自白者，始減輕其刑，修正後
      適用減輕其刑之要件顯然更為嚴苛。是比較新舊法之結果
      ，均以修正前之規定對被告較為有利，依刑法第2條第1項
      前段規定，應適用行為時即修正前毒品危害防制條例第4
      條第2項、第17條第2項等規定。　　
（二）按刑事偵查技術上所謂之「釣魚偵查」，係指對於原已犯
      罪或具有犯罪故意之人，以設計引誘之方式，使其暴露犯
      罪事證，而加以逮捕或偵辦而言，此純屬偵查犯罪技巧之
      範疇，並未違反憲法對於基本人權之保障，且於公共利益
      之維護有其必要性存在，故依「釣魚」方式所蒐集之證據
      資料，原則上非無證據能力；又於此情形，因毒品購買者
      為辦案佯稱購買，而將販賣者誘出以求人贓俱獲，因其無
      實際買受之真意，且在警察監視之下伺機逮捕，事實上亦
      不能真正完成買賣，則該次行為，僅能論以販賣未遂（最
      高法院100年度台上字第4498號判決意旨參照）。查本案
      被告以通訊軟體Grindr公然刊登販毒之訊息並與喬裝買家
      之員警達成交易毒品之約定，自已著手於販賣毒品犯行之
      實行，惟因喬裝買家之員警本無實際買受該毒品之真意，
      且被告亦係處於警方監視之下伺機逮捕，實無可能完成本
      次毒品交易，揆諸前揭說明，僅能論以販賣毒品未遂罪。
      是核被告所為，係犯修正前毒品危害防制條例第4條第6項
      、第2項之販賣第二級毒品未遂罪。被告為販賣而持有第
      二級毒品之低度行為，為販賣之高度行為所吸收，不另論
      罪。
（三）刑之加重、減輕：
　　1.被告前因施用毒品案件，經臺灣臺北地方法院以106年度
      簡字第3202號判決處有期徒刑2月確定，於107年2月12日
      易科罰金執行完畢一節，有本院被告前案紀錄表附卷足憑
      （見原審卷第137至139頁），其於受有期徒刑之執行完畢
      後，5年內故意再犯本案有期徒刑以上之罪，為累犯。本
      院依司法院釋字第775號解釋文意旨，審酌被告所為前案
      之犯罪類型係違反毒品危害防制條例案件及執行方式、前
      案執行完畢日距離本案犯罪之時間、前案與後案之罪質相
      同、所侵害法益、被告有無明顯之反社會性格等一切情狀
      後，認被告構成累犯之犯罪紀錄原即含施用、持有毒品罪
      ，於出監後未久即變本加厲而涉犯本案罪質更重、危害性
      更高之販毒第二級毒品未遂犯行，顯見其守法意識薄弱、
      自我約束能力不佳，有其特別惡性及對刑罰反應力薄弱，
      並考量其犯罪之動機、目的、手段、犯罪時所受之刺激、
      犯罪所生之損害及助其重返社會並兼顧社會防衛，有加重
      其刑以收警惕之效之必要，且與憲法罪刑相當原則、比例
      原則無違，爰依刑法第47條第1項規定，加重其刑（法定
      本刑為無期徒刑部分，依法不得加重）。
　　2.被告已著手於本案販賣毒品犯行之實行而不遂，為未遂犯
      ，爰依刑法第25條第2項規定，按既遂犯之刑減輕之。
　　3.按犯毒品危害防制條例第4條至第8條之罪，於偵查及審判
      中均自白者，減輕其刑，修正前毒品危害防制條例第17條
      第2項定有明文。查被告於偵查及原審中均已就本案販賣
      毒品未遂犯行自白犯罪，業如前述，應依修正前毒品危害
      防制條例第17條第2項規定減輕其刑，並依法先加後遞減
      之。
　　4.按毒品危害防制條例第17條第1項所稱「供出毒品來源」
      ，依該條項文義及立法目的解釋，係指供出與其所犯罪有
      關之「本案毒品來源」而言；即「毒品來源」係指被告原
      持有供己犯同條例所列之罪之毒品源自何人之謂，而「查
      獲」除指查獲該其他正犯或共犯外，並兼及被告所指其毒
      品來源其事。故所謂「供出毒品來源，因而查獲」，必以
      被告所稱供應自己毒品之人與嗣後查獲之其他正犯或共犯
      間具有關聯性，始稱充足。申言之，所謂「供出毒品來源
      」，係指犯該條例所定上開各罪之人，供出其所犯上開各
      罪該次犯行之毒品來源而言。亦即須所供出之毒品來源，
      與其被訴之各該違反毒品危害防制條例犯行有直接關聯者
      ，始得適用上開規定減免其刑，並非漫無限制。倘被告所
      犯同條例所列之罪之犯罪時間，在時序上較早於該正犯或
      共犯供應毒品之時間，即令該正犯或共犯確因被告之供出
      而被查獲；或其時序雖較晚於該正犯或共犯供應毒品之時
      間，惟其被查獲之案情與被告自己所犯同條例所列之罪之
      毒品來源無關，均仍不符上開應獲減輕或免除其刑之規定
      （最高法院104年度台上字第620號、105年度台上字第632
      號、106年度台上字第2374號、107年度台上字第2833號、
      第3219號判決意旨參照）。查被告供稱其本案販賣毒品之
      來源係於109年1、2月間向鍾瀚德（原名鍾官澔）所購賣
      等語（見偵卷第106、135頁），嗣經原審函詢承辦之新北
      市政府警察局新莊分局上情，該分局函覆略以：鍾瀚德向
      警方坦承其係於108年9月間將第二級毒品甲基安非他命販
      賣予被告一節，有該分局110年2月25日新北警莊刑字第11
      04000834號函暨檢附鍾瀚德之警詢筆錄在卷可稽（見原審
      卷第73至77頁），足見被告與鍾瀚德就雙方交易毒品之時
      間點之說詞，並不相同；又鍾瀚德於警詢亦稱：被告本案
      遭查獲之甲基安非他命3包應非其販賣予被告等語（見原
      審卷第76頁），並於本院證稱：我於108年10月28日下午
      在保福路被查獲，之後都沒有賣毒品給被告等語（見本院
      卷第126至127頁），且依臺灣新北地方法院109年度訴字
      第99號判決認定鍾瀚德販賣第二級毒品甲基安非他命予被
      告之期日為107年10月下旬某日之事實，核與本案無涉，
      有該判決在卷可參（見本院卷第109-117頁），復查無其
      他關於鍾瀚德販賣毒品予被告之案件等情，有本院鍾瀚德
      前案紀錄表在卷可憑（見本院卷第75-98頁），是被告應
      係向他人取得毒品，再為本案之販賣未遂行為，且單憑被
      告片面指述內容，尚難認得以證明鍾瀚德為被告之毒品來
      源，本件查無檢警因被告供出毒品來源，進而查獲鍾瀚德
      所為與本案相關之犯行，自無從依毒品危害防制條例第17
      條第1項規定予以減輕其刑，被告所辯其已供出來源，請
      求減刑云云，並不足採。
　　5.按修正前毒品危害防制條例第4條第2項規定販賣第二級毒
      品罪之法定刑為「製造、運輸、販賣第二級毒品者，處無
      期徒刑或7年以上有期徒刑，得併科新臺幣1千萬元以下罰
      金。」立法甚嚴，然同為販賣第二級毒品之人，其犯罪情
      節未必完全相同，或有大盤毒梟者，或僅為中、小盤，甚
      或僅止於吸毒者間互通有無而賺取差價等情形，其販賣毒
      品之行為所造成危害社會之程度自屬有異。若有情輕法重
      之情形者，裁判時本有刑法第59條酌量減輕其刑規定之適
      用（最高法院97年度台上字第1513號判決意旨參照）。次
      按刑法第59條規定之酌量減輕其刑，必須犯罪另有特殊之
      原因與環境，在客觀上足以引起一般同情，認為即使予以
      宣告法定最低度刑，猶嫌過重者，始有其適用。此所謂法
      定最低度刑，固包括法定最低本刑；惟遇有其他法定減輕
      之事由者，則應係指適用其他法定減輕事由減輕其刑後之
      最低度刑而言。倘被告別有法定減輕事由者，應先適用法
      定減輕事由減輕其刑後，猶認其犯罪之情狀顯可憫恕，即
      使科以該減輕後之最低度刑仍嫌過重者，始得適用刑法第
      59條規定酌量減輕其刑（最高法院100年度台上字第5114
      號判決意旨參照）。查被告所為犯行，先依累犯規定加重
      其刑後，再分別依刑法第25條第2項、修正前毒品危害防
      制條例第17條第2項減輕及遞減其刑，對其科以減刑後最
      低度刑，當不至有情輕法重之情，自難認有何再依刑法第
      59條規定酌減其刑之虞。
三、上訴駁回：
　　原審審理結果，認被告所犯罪證明確而適用修正前毒品危害
    防制條例第4條第6項、第2項、第17條第2項、刑法第47條第
    1項、第25條第2項等規定，並審酌被告明知毒品對於國民身
    心戕害之嚴重性，竟仍罔顧他人身心健康，販賣第二級毒品
    甲基安非他命，以牟取不法利益，助長毒品之流通與氾濫，
    又販賣毒品常使施用者之經濟、生活地位發生實質改變，並
    易滋生其他刑事犯罪，殊值非難；並考量被告本案販賣毒品
    之價量非鉅，對於社會治安危害之程度較為有限，且被告犯
    後已坦承犯行之犯後態度，兼衡以被告本案犯罪之動機、目
    的、手段、情節、素行及其自陳專科肄業之智識程度、從事
    電腦工程師、月收入3萬多元、需扶養其母親（見原審卷第1
    25頁）等一切情狀，認被告販賣第二級毒品未遂，累犯，處
    有期徒刑1年10月；扣案之第二級毒品甲基安非他命3包（總
    淨重2.9262公克，驗餘總淨重2.9246公克），既屬違禁物，
    應依毒品危害防制條例第18條第1項前段規定均沒收銷燬；
    另包裝該等第二級毒品甲基安非他命之包裝袋3只，因其上
    殘留之毒品難以析離，且無析離之實益與必要，應視同毒品
    ，一併宣告沒收銷燬；送驗耗損部分之毒品因業已滅失，爰
    不另宣告沒收銷燬；扣案之行動電話1支（IMEI：000000000
    000000號，內含門號0000000000號SIM卡1張）係供被告本案
    販賣毒品犯行所用之物，應依毒品危害防制條例第19條第1
    項規定，不問屬於被告與否，宣告沒收；其餘扣案物部分，
    卷內尚乏積極證據足認與被告本案販賣毒品犯行有關，自無
    從宣告沒收，核無認定事實錯誤、量刑瑕疵或違背法令之情
    形，其結論尚無不合。衡酌毒品氾濫不僅戕害國民個人身心
    ，對於社會治安、風氣亦有危害，是我國依法嚴令禁止製造
    、運輸、販賣、轉讓毒品等行為，以截堵毒品來源，拔除貽
    害之本，杜絕流入之途，被告對於毒品交易為檢警機關嚴予
    取締之犯罪，及法律立有重典處罰乙節，自當有所知悉，卻
    仍欲販賣毒品牟利，助長毒品氾濫，是其所為本難輕縱，而
    被告坦承犯行之犯後態度、其素行及前開所列情狀，原審業
    予以審酌而為適當之量刑，且本案經依法遞減其刑後，其法
    定本刑已大幅減低，已屬寬待，尚無再予減輕其刑之事由。
    又法院於判斷被告是否符合刑法第59條酌減其刑之規定時，
    尚非不得以刑法第57條所列10款事項作為全盤考量之基準，
    僅於判斷被告是否具有可憫恕之事由時，其程度應達於確可
    憫恕之情狀，即須以客觀上是否足以引起一般同情，以及宣
    告法定低度刑，是否猶嫌過重等情，以資論斷。茲原判決已
    詳予審酌認定被告犯行所依憑之證據、刑法第57條各款及前
    開所列情狀，兼以被告犯罪情節、素行、生活狀況、犯後態
    度等一切情狀，而認有適用刑法第47條第1項、第25條第2項
    、修正前毒品危害防制條例第17條第2項等規定酌量減輕其
    刑，經核並無不合，在法定刑度範圍內，詳予審酌科刑，合
    法行使其量刑裁量權，於客觀上未逾越法定刑度，且關於科
    刑資料之調查，業就犯罪情節事項，於論罪證據調查階段，
    依各證據方法之法定調查程序進行調查，另就犯罪行為人屬
    性之單純科刑事項，針對被告相關供述，提示調查，使當事
    人有陳述意見之機會，並允就科刑範圍表示意見，自無科刑
    資料調查內容無足供充分審酌而適用法則不當之違法情形，
    是原審量刑並無濫用量刑權限，亦無判決理由不備，或其他
    輕重相差懸殊等量刑有所失出或失入之違法或失當之處。被
    告上訴意旨主張其有供出毒品來源而請求從輕量刑云云，為
    無理由，應予駁回。
據上論斷，應依刑事訴訟法第368條，判決如主文。
本案經檢察官曾忠己到庭執行職務。
中　　華　　民　　國　　110 　年　　11　　月　　4 　　日
                  刑事第十七庭  審判長法　官  鄭水銓
                                      法　官  黃雅芬
                                      法　官  沈君玲
以上正本證明與原本無異。
如不服本判決，應於收受送達後20日內向本院提出上訴書狀，其
未敘述上訴之理由者並得於提起上訴後20日內向本院補提理由書
（均須按他造當事人之人數附繕本）「切勿逕送上級法院」。
                                      書記官  曾彥碩
中　　華　　民　　國　　110 　年　　11　　月　　4 　　日
附錄：本案論罪科刑法條全文
修正前毒品危害防制條例第4條
製造、運輸、販賣第一級毒品者，處死刑或無期徒刑；處無期徒
刑者，得併科新臺幣2千萬元以下罰金。
製造、運輸、販賣第二級毒品者，處無期徒刑或7年以上有期徒
刑，得併科新臺幣1千萬元以下罰金。
製造、運輸、販賣第三級毒品者，處7年以上有期徒刑，得併科
新臺幣7百萬元以下罰金。
製造、運輸、販賣第四級毒品者，處5年以上12年以下有期徒刑
，得併科新臺幣3百萬元以下罰金。
製造、運輸、販賣專供製造或施用毒品之器具者，處1年以上7年
以下有期徒刑，得併科新臺幣1百萬元以下罰金。
前五項之未遂犯罰之。